【裁判字號】    99,上訴,2371
【裁判日期】    991220
【裁判案由】    違反毒品危害防制條例
【裁判全文】
臺灣高等法院臺中分院刑事判決        99年度上訴字第2371號
上  訴  人
即  被  告  劉永真
上列上訴人因違反毒品危害防制條例案件，不服臺灣南投地方法
院99年度訴字第428號中華民國99年10月29日第一審判決（起訴
案號：臺灣南投地方法院檢察署99年度毒偵字第567號、第569號
 ），提起上訴，本院判決如下：
    主  文
上訴駁回。
    理  由
一、按依刑事訴訟法第350條、第361條、第362條、第367條規定
    ，不服地方法院之第一審判決而上訴者，須提出上訴書狀，
    並應敘述具體理由，為上訴必備之程式；其所提出之書狀未
    敘述上訴理由，或僅曾以言詞陳述上訴理由者，均應於上訴
    期間屆滿後20日內補提理由書於第一審法院。第一審法院經
    形式審查，認逾期未補提上訴理由者，應定期間先命補正；
    逾期未補正者，為上訴不合法律上之程式，應以裁定駁回。
    倘已提出上訴理由，但所提非屬具體理由者，則由第二審法
    院以上訴不合法律上之程式，判決駁回。而所謂具體理由，
    必係依據卷內既有訴訟資料或提出新事證，指摘或表明第一
    審判決有何採證認事、用法或量刑等足以影響判決本旨之不
    當或違法，而構成應予撤銷之具體事由，始克當之（例如：
    依憑證據法則具體指出所採證據何以不具證據能力，或依憑
    卷證資料，明確指出所為證據證明力之判斷如何違背經驗、
    論理法則）；倘僅泛言原判決認定事實錯誤、違背法令、量
    刑失之過重或輕縱，而未依上揭意旨指出具體事由，或形式
    上雖已指出具體事由，然該事由縱使屬實，亦不足以認為原
    判決有何不當或違法者（例如：對不具有調查必要性之證據
    ，法院未依聲請調查亦未說明理由，或援用證據不當，但除
    去該證據仍應為同一事實之認定），皆難謂係具體理由，俾
    與第二審上訴制度旨在請求第二審法院撤銷、變更第一審不
    當或違法之判決，以實現個案救濟之立法目的相契合，並節
    制濫行上訴（最高法院97年度臺上字第892號刑事判決意旨
    參照）。
二、上訴人即被告（下稱被告）劉永真上訴意旨略以：被告所犯
    毒品危害防制條例第10條第1項、第2項兩罪相同，兩案亦在
    不滿24小時內被埔里分局查獲，被告所觸犯之罪，時間緊湊
    、犯意相同，且一行為而觸犯數罪名，亦為集合犯、競合犯
    或牽連犯，為此提起上訴，請求撤銷原判決，變更法條，以
    利被告權益云云。
三、經查：
(一)本件被告因不服地方法院之第一審判決，於99年7月16日向
    原審法院具狀聲明上訴，並於同年8月5日提出上訴理由狀敘
    明上訴理由。依刑事訴訟法第361條第2項條文、立法修正理
    由及上開最高法院判決意旨，倘已提出上訴理由，但所提非
    屬具體理由者，由第二審法院以上訴不合法律上之程式，以
    判決駁回之。至於上訴理由是否具體，係屬第二審法院審查
    範圍，不在命補正之列（參見法院辦理刑事訴訟案件應行注
    意事項第162點），合先敘明。
(二)原審以被告驗尿結果確呈嗎啡、甲基安非他命陽性反應，被
    告並自白承認本件施用毒品之犯行，且有南投縣警察局埔里
    分局毒品案件委託鑑驗尿液代號與真實姓名對照表、詮昕科
    技股份有限公司濫用藥物尿液檢驗報告等在卷可稽，而扣案
    之結晶物係甲基安非他命，亦有行政院衛生署草屯療養院鑑
    定書1紙附卷可憑，並有被告用以施用海洛因內均含海洛因
    殘渣無法析離之注射針筒3支扣案可證，足徵被告之自白與
    事實相符。又被告前因妨害公務、施用毒品、詐欺、竊盜、
    偽造文書等案件，經分別判處有期徒刑及定應執行刑確定，
    於95年11月20日入監接續執行，於97 年11月20日縮短刑期
    假釋出監付保護管束，於98年2月24日保護管束期滿，未經
    撤銷假釋，以已執行論。被告於有期徒刑執行完畢後5年內
    ，再分別故意犯本件有期徒刑以上之罪，俱屬累犯，均應依
    法加重其刑。並審酌被告因施用毒品犯行，經觀察勒戒執行
    完畢釋放，仍無視國家杜絕毒品之政策，猶再施用第一級、
    第二級毒品各二次，未見悔意，惟施用毒品係對於自身健康
    之戕害行為，對他人權益損害非鉅，被告犯後並知坦承犯行
    之態度等一切情狀，就被告施用第一級毒品2次及施用第二
    級毒品2次之犯行，分別量處有期徒刑10月、10月、4月、4
    月，定其應執行刑為有期徒刑2年。並說明檢察官請求就被
    告施用第一級毒品部分各判處有期徒刑1年1月，另就被告施
    用第二級毒品部分各判處有期徒刑7月，並定應執行有期徒
    刑3年不可採之原因。原審法院已詳述其判決所憑證據、認
    定理由及量刑依據。從形式上觀察，原判決並無認定事實錯
    誤、量刑瑕疵或違背法令之情形可言。
(三)被告提起上訴，固具備形式上之理由。惟按「刑法學理上所
    謂『集合犯』，係指符合犯罪構成要件之行為，依其本質、
    犯罪目的及社會常態觀之，常具有反覆或延續實行之特性，
    此等反覆、延續之行為，於自然意義上雖係複數之行為，但
    依社會通念，在法律上應總括為合一之評價，於立法時乃將
    之規定為獨立之犯罪類型，而為包括之一罪。故是否屬於『
    集合犯』，在主觀上應視其是否出於行為人單一或概括之決
    意或目的，在客觀上則應依其犯罪構成要件類型斟酌法律規
    定之本來意涵、實現該犯罪目的之必要手段、社會生活經驗
    中該犯罪具有反覆或延續實行之常態及社會通念等因素，並
    秉持刑罰公平原則，加以判斷。而刑法刪除連續犯之前，基
    於概括之犯意而為多次販賣毒品行為，實務上向採『連續犯
    』說，不採『集合犯』說。連續犯刪除後，自應將原屬各自
    獨立評價之數罪，回歸本來應賦予複數法律效果之原貌，就
    多次販賣毒品犯行，採一罪一罰原則。其犯罪時間既在刑法
    95年7月1日修正施行以後，即應併合處罰，原判決竟論以集
    合犯一罪，有適用法則不當之違法」；又「施用毒品之犯罪
    構成要件，本質上不當然含有同種行為反覆實行之要件。原
    判決以施用毒品者，每一滿足該次毒癮之施用毒品行為，在
    時空上既可明顯區隔，自係各自獨立之施用毒品行為，上訴
    人雖先後施用甲基安非他命及海洛因，然其於每次施用毒品
    行為完成後，即應已各自成立犯罪，係各別獨立成罪，應予
    併合處罰，亦即無集合犯之關係，非可僅論以一罪，於法自
    無不合。」(最高法院99年度臺上字第851號、第1381號判決
    意旨參照）。是以，實務上在刑法修正後，就施用毒品之行
    為，並未採用集合犯之概念，而係因應「連續犯」刪除後，
    將原屬各自獨立評價之數罪，回歸本來應賦予複數法律效果
    之原貌。原審就被告施用第一級、第二級毒品各2次之犯行
    ，採一罪一罰原則，並無違誤。
(四)按刑法第55條前段所謂一行為而觸犯數罪名，即學理上所謂
    之想像競合犯，係指行為人以一個構成犯罪要件內容之行為
    ，同時侵害數法益，而觸犯數個罪名而言（最高法院94年台
    上字第494號判決意旨參照）。查被告於99年6月22日警詢時
    供稱：「（你施用何類毒品？如何使用？）我是施用海洛因
    毒品及安非他命，我將毒品海洛因加水稀釋後填入注射筒內
    ，施打手臂皮膚血管。安非他命是填入玻璃球內點火燃燒吸
    食煙霧。」（見99年度毒偵字第569號偵卷第5頁反面），嗣
    於原審99年10月26日準備程序中亦明白供稱：「（問：施用
    時間？地點？方法？）第一次施用海洛因及甲基安非他命均
    於99年6月21日上午8點多，在住處施用，我先用針筒施用海
    洛因，施完後，再以吸食器施用甲基安非他命各1次。第二
    次施用於99年6月22日凌晨4點，於國道6號高速公路靠近埔
    里交流道下面，用針筒施用海洛因1次，至於施用甲基安非
    他命的時間、地點忘記了，是用吸食器施用。」（見原審卷
    第104頁）；可見被告施用海洛因與施用甲基安非他命的方
    式並不相同，其施用方式既有不同，則其先後4次施用毒品
    之時間，即有先後之區隔。足認被告每次施用毒品之行為，
    係屬犯意各別，並有先後之分，自不能論以想像競合犯。被
    告主張其多件施用毒品行為，應論以競合犯云云，於法未合
    ，亦無可採。
四、綜上所述，本件被告提起上訴，固具備形式上之理由，但並
    未提出新事證以供調查，亦未依據卷內之訴訟資料，指摘原
    審判決有何足以影響判決本旨之不當或違法，而構成應予撤
    銷之具體事由。被告徒憑己意漫指原審判決不當，尚不足以
    動搖原審判決認定犯罪事實及量刑之基礎，難認係具體理由
    。其上訴顯然違背法律上之程式，應予駁回，並不經言詞辯
    論為之。
五、依刑事訴訟法第367條前段、第372條，判決如主文。
中    華    民    國    99    年    12    月    20    日
                  刑事第十一庭  審判長法  官   郭同奇
                                      法  官   陳慧珊
                                      法  官   洪曉能
上列正本證明與原本無異。
施用第一級毒品罪部分得上訴；
施用第二級毒品罪部分不得上訴。
如不服本判決應於收受送達後十日內向本院提出上訴書狀，其未
敘述上訴理由者，並得於提起上訴後十日內向本院補提理由書 (
均須按他造當事人之人數附繕本)「切勿逕送上級法院」。
                                      書記官   林明冬
中    華    民    國    99    年    12    月    20    日

司法院資訊處製作；財團法人民間司法改革基金會備份。
